ACORDAO-COMPLETO-2515822

ACÓRDÃO 2588/2021 ATA 42/2021 - PLENÁRIO

VISTOS, relatados e discutidos estes autos de recurso de reconsideração interposto contra o Acórdão 1045/2020-TCU-Plenário,
ACORDAM os Ministros do Tribunal de Contas da União, reunidos em sessão Plenária, diante das razões expostas pelo relator, em:
9.1. conhecer do recurso de revisão para, no mérito, dar-lhe provimento parcial, tornado sem efeito a multa aplicada pelo item 9.2 do Acórdão 1045/2020-TCU-Plenário.
9.2. aplicar a Adélio dos Santos de Sousa a multa prevista no art. 58, inciso I, da Lei 8.443/1992 no valor de R$ 4.000,00 (quatro mil reais) ; e
9.3. dar ciência desta deliberação ao Fundo Nacional de Saúde, à Controladoria-Geral da União, à Procuradoria da República no Estado do Pará e aos demais interessados.

Recurso de reconsideração contra acórdão que julgou irregulares as contas do recorrente e aplicou-lhe multa, em razão de irregularidades na aplicação dos recursos repassados pela União, na função Saúde, para atendimento ao Fundo de Ações Estratégicas e Compensação (Faec)/Oftalmologia.

Município de Floresta do Araguaia - PA.

3. Interessados/Responsáveis/Recorrentes:
3.1. Interessado: Fundo Nacional de Saúde - MS (00.530.493/0001-71).
3.2. Responsáveis: Adelio dos Santos de Sousa (XXX.432.992-XX); Município de Floresta do Araguaia - PA (01.613.338/0001-81).
3.3. Recorrente: Adelio dos Santos de Sousa (XXX.432.992-XX).

13.1. Ministros presentes: Ana Arraes (Presidente), Walton Alencar Rodrigues (Relator), Benjamin Zymler, Augusto Nardes, Raimundo Carreiro, Bruno Dantas e Jorge Oliveira.
13.2. Ministro-Substituto convocado: Marcos Bemquerer Costa.
13.3. Ministros-Substitutos presentes: Augusto Sherman Cavalcanti e André Luís de Carvalho.

ACORDAO-COMPLETO-2527408

Acórdão de Relação 381/2022 - Plenário

Acórdão de Relação

WALTON ALENCAR RODRIGUES

Ministro Benjamin Zymler.

Adoto, como relatório, a instrução da unidade técnica (peça 79) , que contou com a anuência do Diretor da unidade técnica (peça 80) :
"INTRODUÇÃO
1.	Trata-se de recurso de reconsideração (peça 49) interposto pelo Sr. Adélio dos Santos de Sousa, ex-Secretário Municipal de Saúde de Floresta do Araguaia/PA (período de gestão: 15/9/2010 a 4/10/2013) , contra o Acórdão 1045/2020-TCU-Plenário, rel. Ministro BENJAMIN ZYMLER (peça 43) . A deliberação recorrida apresenta o seguinte teor:
9.1. julgar irregulares as contas do sr. Adélio dos Santos de Sousa, nos termos dos arts. 1°, inciso I, 16, inciso III, alínea "b", 19 e 23, inciso III, da Lei 8.443/1992;
9.2. aplicar ao sr. Adélio dos Santos de Sousa a multa prevista no art. 58, inciso II, da Lei 8.443/1992 no valor de R$ 20.000,00 (vinte mil reais) ;
9.3. fixar o prazo de 15 (quinze) dias, a contar da data da notificação, para que o responsável de que trata o subitem anterior comprove, perante o Tribunal (art. 214, inciso III, alínea "a", e 269 do RI/TCU) , o recolhimento da referida quantia aos cofres do Tesouro Nacional, atualizada, quando pagas após seu vencimento, monetariamente, desde a data de prolação deste acórdão até a do efetivo recolhimento, na forma da legislação em vigor; 
9.4. autorizar a cobrança judicial da dívida, caso não atendida a notificação, nos termos do art. 28, inciso II, da Lei 8.443/1992;
9.5. acolher as alegações de defesa apresentadas pelo Município de Floresta do Araguaia - PA; 
9.6. dar ciência deste acórdão aos responsáveis, à Procuradoria da República no Estado do Pará nos termos do art. 16, § 3º, da Lei 8.443/1992, e ao Tribunal de Contas do Estado do Pará.
HISTÓRICO 
2.	Cuidam os autos de tomada de conta especial instaurada pelo Fundo Nacional de Saúde (FNS) , em desfavor do Sr. Adélio dos Santos de Sousa, na condição de ex-secretário municipal de saúde de Floresta do Araguaia/PA (período de gestão: 15/9/2010 a 4/10/2013) , em virtude de não comprovação da regular aplicação dos recursos repassados pela União, na função Saúde, para atendimento ao Fundo de Ações Estratégicas e Compensação (Faec) /Oftalmologia (peça 2, p. 4-8) .
2.1.			A partir do exame da fase externa desta TCE (peças 26-28) , realizou-se a audiência do responsável mencionado no item precedente, em virtude da seguinte irregularidade (peça 33) :
	a) irregularidade: aplicação de recursos destinados ao bloco da Atenção de Média e Alta Complexidade Ambulatorial e Hospitalar no bloco da Atenção Básica;
	a.1) conduta:	 solicitar recursos financeiros do Faec/Oftalmologia e aplicá-los em objeto diverso do qual se destinava. Aplicou recursos do Faec/Odontologia no bloco de Atenção Básica, quando deveria aplicá-los no bloco da Atenção de Média e Alta Complexidade Ambulatorial e Hospitalar.
2.2.	Em face da rejeição das razões de justificativa e inexistindo nos autos elementos que demonstrem a boa-fé do Sr. Adélio dos Santos de Sousa, esta Corte de Contas deliberou, por meio do Acórdão 1045/2020-TCU-Plenário, dentre outras medidas, julgar irregulares as contas do responsável, aplicando-lhe a multa capitaneada no art. 58, inciso II, da Lei 8.443/1992.
2.3.	Irresignado, o Sr. Adélio dos Santos de Sousa interpôs recurso de reconsideração (peça 49) contra o Acórdão 1045/2020-TCU-Plenário (peça 43) , espécie de recurso objeto do presente exame.
EXAME DE ADMISSIBILIDADE
3.	Reitera-se o exame preliminar de admissibilidade (peças 55-56) , acolhido por despacho do Relator, Ministro Walton Alencar Rodrigues, que conheceu do recurso interposto pelo Sr. Adélio dos Santos de Sousa, com a atribuição de efeito suspensivo aos itens 9.1, 9.2, 9.3 e 9.4 do Acórdão 1045/2020-TCU-Plenário (peça 58) .
EXAME TÉCNICO
4.	Delimitação
4.1.	Constitui objeto do presente recurso definir as seguintes questões:
	a) preliminar:
	a.1) prescrição da pretensão punitiva;
			b) mérito: 
	b.1) cabimento da regularidade com ressalvas;
	b.2) ocorrência de boa-fé	; e
	b.3) ausência de má-fé. 
4.2.	Registra-se que o presente exame atentará para a questão da responsabilidade subjetiva com base na Lei 13.655/2018 (Lei de Introdução às Normas do Direito Brasileiro - LINDB) , mormente no que concerne aos arts. 22 e 28 da novel legislação. 
Preliminar
5.	Prescrição da pretensão punitiva
5.1.			Ainda que o recorrente não tenha pugnado, no âmbito do presente recurso, acerca da temática "prescrição da pretensão punitiva", tem-se que essa deve ser examinada nestes autos por se tratar de questão de ordem pública. 
5.2.	Ainda que não se esteja a tratar de dano ao erário nesta etapa processual, há que se mencionar, por relevante (as pretensões punitiva e de ressarcimento devem observar o mesmo regime na atividade de controle externo) , o recente julgamento, pelo STF, do RE 636.886 (tema 899 da repercussão geral) . Os significativos impactos desse decisum foram objeto de análise pela Secretaria de Recursos (Serur) nos autos do TC Processo 027.624/2018-8. Por economia processual, juntou-se a estes autos (peça 78) cópia do exame e do pronunciamento da unidade emitidos pela Serur naquele processo, em que foram fundamentadas as seguintes premissas, que serão consideradas no presente exame:
	a) pela jurisprudência até então vigente, a pretensão punitiva exercida pelo Tribunal de Contas estava sujeita à prescrição, regida pelos critérios fixados no Acórdão 1441/2016-TCU-Plenário, redator Ministro WALTON ALENCAR RODRIGUES.  Já quanto ao débito, a ação de ressarcimento era considerada imprescritível, por expressa previsão do art. 37, § 5º, da Constituição Federal. No entanto, ao julgar o RE 636.886, o STF conferiu nova interpretação a esse dispositivo, fixando a tese de que "é prescritível a pretensão de ressarcimento ao erário fundada em decisão de Tribunal de Contas";
	b) embora o RE 636.886 tenha por objeto a execução de acórdão condenatório proferido pelo TCU, a interpretação conferida pelo STF ao art. 37, § 5º, da Constituição, afeta a ação de ressarcimento como um todo, abrangendo não só a execução, mas também a pretensão condenatória. E, ao contrário da decisão proferida no julgamento do tema 897 (RE 852.475) , no tema 899, relativo à atuação do Tribunal de Contas, a conclusão de que a pretensão de ressarcimento é prescritível foi estabelecida de forma categórica, sem ressalvar as condutas dolosas qualificáveis como ato de improbidade;
	c) as pretensões punitiva e de ressarcimento devem observar o mesmo regime na atividade de controle externo, dado o objetivo comum da prescrição, de fixar prazo para o Tribunal de Contas agir, buscando caracterizar o ilícito, identificar seu autor, dimensionar as consequências da conduta (em especial, a quantificação do dano) e impor as consequências legais, independentemente do fato de tais consequências terem natureza punitiva ou ressarcitória;
	d) o Código Civil e a Lei 9.873/1999 constituem as duas alternativas que, de forma mais consistente, polarizam os debates acerca do regime de prescrição a ser observado no processo de controle externo. Não obstante a relevância dos fundamentos utilizados no Acórdão 1441/2016-TCU-Plenário, favoráveis à aplicação do Código Civil (Lei 10.406/2002) , a Lei 9.873/1999 adota balizas usuais no âmbito do direito público, prevê causas de interrupção em tudo compatíveis com o processo de controle externo e já vem sendo utilizada pelo STF para limitar o exercício da pretensão punitiva pelo TCU, em decisões posteriores ao Acórdão 1441/2016-TCU-Plenário. Assim, até que sobrevenha norma específica, entende-se que a prescrição das medidas de ressarcimento a cargo do tribunal de contas deve observar o regime Lei 9.873/1999;
	e) considerando, porém, que o acórdão proferido no RE 636.886 encontra-se embargado, não é recomendável reconhecer a prescrição desde logo, ante a possibilidade de esclarecimento da decisão em sentido diverso do ora defendido (notadamente quanto aos atos dolosos) ou mesmo a modulação de seus efeitos, para preservar as ações de controle instauradas com base no entendimento jurisprudencial até então vigente; e
	f) assim, nos casos em que a prescrição não tenha ocorrido por nenhum dos dois regimes (Código Civil ou Lei 9.873/1999) , o desfecho do processo não se alterará, qualquer que seja a premissa adotada (imprescritibilidade, prescritibilidade pelo Código Civil ou pela Lei 9.873/1999) , viabilizando-se o imediato julgamento. Já nas situações em que a pretensão de ressarcimento esteja prescrita por algum dos dois regimes, ou por ambos, é recomendável que o julgamento do processo seja sobrestado, até ulterior deliberação do Tribunal. 
5.3.	As manifestações da Serur juntadas à peça 78 foram elaboradas quando ainda não estava disponibilizado o inteiro teor do acórdão do RE 636.886. Em nova análise após a publicação da decisão (DJe de 24/6/2020) , inclusive mediante o cotejo com os demais votos proferidos no julgamento, conclui-se pela subsistência das premissas indicadas acima, cabendo destacar dois aspectos relevantes.
5.4.	O primeiro diz respeito à ressalva aos atos dolosos de improbidade. Observa-se que tanto na manifestação do TCU, como amicus curiae (peça 35 do RE 636.886) , como na manifestação do Ministério Público Federal na condição de fiscal da ordem jurídica (peça 38 do RE 636.886) , o tema 897 foi invocado com o fim de preservar a atuação dos tribunais de contas no caso de prejuízos causados dolosamente, mediante condutas típicas de improbidade administrativa. Todavia, o pedido não foi acolhido. No ponto, não houve divergência quanto ao entendimento do relator, de que "as razões que levaram a maioria da Corte a estabelecer excepcional hipótese de imprescritibilidade, no tema 897, não estão presentes em relação as decisões do Tribunal de Contas que resultem imputação de débito ou multa".
5.5.	O segundo aspecto diz respeito à não incidência do Código Civil no regime de prescrição do ressarcimento. Nos votos em que a questão do prazo prescricional foi abordada, a referência foi sempre ao prazo quinquenal, usualmente adotado pelas normas de direito público.
5.6.	Com essas explicações adicionais, passa-se à análise da prescrição no caso em exame, considerando-se as premissas indicadas anteriormente.
5.7.		Quanto à análise da prescrição segundo os critérios do Acórdão 1441/2016-TCU-Plenário, a prescrição da pretensão punitiva e do débito subordinam-se ao prazo geral de dez anos (art. 205 da Lei 10.406/2002 - Código Civil) , contado a partir da data da ocorrência do fato e interrompido pelo ato que ordenar a citação, a audiência ou a oitiva da parte. De acordo com o próprio apelante, os recursos do Fundo de Ações Estratégicas e Compensação (Faec) foram usados para o pagamento de ações e serviços de saúde vinculados à atenção básica da saúde (peças 2, p. 4-5; e 5) , ou seja, há o reconhecimento da irregularidade consubstanciada em desvio de objeto - fato esse ocorrido entre 2010 e 2011, conforme se depreende às peças 2, p. 4-5; 3, p. 5; e 4. 
5.8.	O ato ordenatório da audiência que interrompe a fruição do prazo data de 2/5/2019 (peça 29) . Logo, não se verifica a incidência do prazo decenal previsto no art. 205 do Código Civil entre a data do conhecimento da irregularidade pela Administração, nem entre o ato ordenatório e o acórdão condenatório (Acórdão 1045/2020-TCU-Plenário, de 29/4/2020) . Portanto, não há que se cogitar da prescrição da pretensão punitiva ou ressarcitória sob a égide do paradigmático Acórdão 1441/2016-TCU-Plenário.
5.9.	No que concerne à análise da prescrição pelo regime da Lei 9.873/1999, é preciso considerar os seguintes parâmetros:
	a) Termo inicial: 
	a.1) no regime da Lei 9.873/1999, a prescrição do ressarcimento, no caso de convênios e instrumentos congêneres, só começa a fluir do momento em que forem prestadas as contas (ou a partir da data da primeira medida de apuração dos fatos) , como enfatizado pelo STF no voto do Ministro Roberto Barroso, no MS 32.201, assim como no voto do Ministro Gilmar Mendes, no RE 636.886;
	a.2) considerando que, no presente caso, a primeira medida de apuração dos fatos é a auditoria realizada pelo Departamento de Auditoria do SUS (Denasus) , tem-se que o termo inicial coincide com a data de início da fiscalização, qual seja, 7/3/2011 (peça 2, p. 3) ; 
	b) Prazo:
	b.1) a Lei 9.873/1999 apresenta um prazo geral, de cinco anos (art. 1º) , e um prazo especial, previsto no art. 1º, § 2º, a saber: "quando o fato objeto da ação punitiva da Administração também constituir crime, a prescrição reger-se-á pelo prazo previsto na lei penal";
		c) interrupções por atos inequívocos de apuração dos fatos, sendo que 	no regime da Lei 9.873/1999, a prescrição se interrompe "por qualquer ato inequívoco, que importe apuração do fato" (art. 2º, II) . Tal diploma legal prevê como causas interruptivas: I - pela notificação ou citação do indiciado ou acusado, inclusive por meio de edital; II - por qualquer ato inequívoco, que importe apuração do fato; III - pela decisão condenatória recorrível; IV - por qualquer ato inequívoco que importe em manifestação expressa de tentativa de solução conciliatória no âmbito interno da administração pública federal. O exemplo típico, no caso em exame, são: (i) o relatório de auditoria do Denasus; (ii) o exame da TCE no âmbito do FNS; e (iii) o exame da TCE nesta Corte de Contas. Com esse fundamento, a prescrição foi interrompida:
		c.1) em 4/10/2013, data de conclusão do Relatório de Auditoria Denasus (peça 2) ;
	c.2) em 13/12/2017, data do Parecer Administrativo/COADE/CGAUD/DENASUS 118, de 13/2/2017 (peça 1, p. 2) ;
	c.3) em 26/2/2018, data do 	Relatório de TCE (peça 18) ;
	c.4) em 18/1/2019, data do parecer conclusivo da CGU (peças 19-21) ;
	c.5) em 10/2/2019, data do 	Pronunciamento Ministerial;
	c.6) em 29/4/2019, data da instrução preliminar de citação e audiência (peças 26-28) ; e
	c.7) em 11/12/2019, data da instrução de mérito (peças 39-41) .
			d) interrupções pela citação do responsável, sendo que 	 a prescrição também é interrompida "pela notificação ou citação do indiciado ou acusado, inclusive por meio de edital", nos termos do art. 2º, I, da Lei 9.873/1999. E, no regime dessa lei, a interrupção se dá pela citação propriamente dita, e não pelo despacho que a ordena. Com esse fundamento, houve a interrupção em 14/6/2019, com a audiência válida do responsável (peças 33 e 37) ;
	e) interrupção pela decisão condenatória recorrível (art. 2º, inciso III, da Lei 9.873/1999) , sendo que para esse fundamento, houve a interrupção em 29/4/2020, data da sessão em que foi proferido o acórdão condenatório (peça 43) . Essa interrupção é relevante, por estabelecer prazo para julgamento do recurso;
	f) da prescrição intercorrente:
	f.1) nos termos do art. 1º, § 1º, da Lei 9.873/1999, opera-se a prescrição intercorrente se o processo ficar paralisado por mais de três anos, aguardando "julgamento ou despacho";
	f.2) note-se que há uma correlação entre essa hipótese e as causas de interrupção da prescrição do art. 2º. Com efeito, uma vez interrompida a prescrição por alguma das hipóteses do art. 2º, o processo não pode ficar inativo, sem qualquer inovação processual relevante, por mais de três anos;
	f.3) trata-se de prazo específico, não se aplicando nem o prazo geral de cinco anos nem o prazo especial, da lei penal (§ 2º) . A finalidade da prescrição intercorrente, com seu prazo próprio, é a de assegurar a eficiência e celeridade nas apurações administrativas. Seria contrário a essa finalidade a paralisação injustificada do processo por período maior que o triênio estabelecido para a hipótese;
	f.4) a extrapolação do prazo de três anos, sem inovação relevante no processo, pode configurar negligência. Por isso, além de se operar a prescrição, deve-se promover a "apuração da responsabilidade funcional decorrente da paralisação, se for o caso";
	f.5) em muitas situações, o exame da prescrição intercorrente pode ficar prejudicado nos processos já em tramitação no TCU. Como a ação de ressarcimento era considerada imprescritível, as peças que compõem a tomada de contas especial, elencadas no art. 10 da Instrução Normativa-TCU 71/2012, não contemplam informações pormenorizadas quanto ao andamento do processo na fase interna, o que pode prejudicar a análise de eventual paralisação por mais de três anos;
	f.6) assim, caso o tribunal venha a adotar a sistemática da Lei 9.873/1999 para aferir a prescrição, convém avaliar, oportunamente, a possibilidade de ajustes na IN-TCU 71/2012, para que as tomadas de contas especiais encaminhadas ao tribunal contemplem informações sobre as interrupções ocorridas na fase interna do procedimento; e
	f.7) especificamente quanto a esta TCE, as próprias causas de interrupção elencadas acima permitem evidenciar que se operou a prescrição intercorrente entre as causas interruptivas "c.1" e "c.2" (data do Relatório de Auditoria 29, do Denasus - 9/10/2013; e a data do Parecer Administrativo/COADE/CGAUD/DENASUS 118, datado de 13/2/2017) , ainda que constem dos autos as seguintes situações ocorridas dentro desse lapso temporal:
	f.7.1) Ofício 171/2013, de 11/12/2013, no sentido de encaminhar cópia do relatório da Auditoria 29, do Denasus, para a Seção de Auditoria (Seaud) , presente nos Núcleo Estadual do Ministério da Saúde (Nems) do Pará (peça 1, p. 1) ;
	f.7.2) 	Parecer Administrativo/COADE/CGAUD/DENASUS 118, de 13/2/2017 (peça 1, p.  2) ;
	f.7.3) Ofícios Sistema 003817/MS/SE/FNS e 003818/MS/SE/FNS, ambos de 29/3/2017, e 006971/MS/SE/FNS, de 4/7/2017, todos de procedência do FNS, a comunicar ao recorrente o recebimento do Relatório de Auditoria 29, do Denasus - 9/10/2013 solicitar a quitação do débito (peça 3, p. 7-12) ; e
	f.7.4) 11/4/2017 data de ciência dos Ofícios Sistema 003817/MS/SE/FNS e 003818/MS/SE/FNS, e 2/8/2017, data do Ofício Sistema 006971/MS/SE/FNS, de 4/7/2017 (peça 4) .
5.10.	Diante da análise da questão prescricional procedida nos itens 5.2 a 5.9 deste exame, conclui-se que ocorreu prescrição do dano ao erário com base no regime da Lei 9.873/1999 (especificamente em relação ao art. 1º, § 1º - prescrição intercorrente) . 
5.11.	Não se mostra recomendável, porém, decidir, nesta ocasião, pela utilização de um ou outro regime, ante o cenário exposto, de que é possível o esclarecimento da decisão (oposição de embargos declaratórios) , em sentido diverso da compreensão ora defendida, ou mesmo a modulação de sua eficácia, para preservar as ações de controle instauradas com base no entendimento jurisprudencial então vigente. 
5.12.	Diante disso, propõe-se, em sede preliminar, que o julgamento do presente recurso de reconsideração seja sobrestado até o trânsito em julgado do RE 636.886 ou ulterior deliberação do Tribunal a respeito do tema.
Mérito 
6.		Cabimento da regularidade com ressalvas
6.1.	O recorrente traz a tese de que o grau de reprovabilidade de sua conduta conduz a aposição de ressalvas de suas contas, e não a irregularidade; tendo trazida à baila a seguinte linha argumentativa (peça 49, p. 3-5) :
	a) os recursos alusivos ao Fundo de Ações Estratégicas e Compensação (Faec/Oftalmologia) foram aplicados na área de saúde da municipalidade, em ações compatíveis aos fins do SUS - não havendo transmutação da essência finalística dos gastos - desvio de objeto (peça 49, p. 4-5) ; e
	b) ausência de outras irregularidades (peça 49, p. 4) .
6.2.	Nesse contexto, requer a formação de autos apartados, com fulcro no art. 285, § 1º, do Regimento Interno do TCU, e a audiência do MPTCU, com base no art. 280 da mesma norma (peça 49, p. 5) .
	Análise: 
6.3.	A jurisprudência desta Corte é pacífica no sentido de julgamento das contas pela regularidade com ressalva nos seguintes casos: (i) ausência de locupletamento do gestor; (ii) o efetivo atendimento ao interesse da população local; (iii) a não infringência de normativos legais; e (iv) a inexistência de irregularidades graves verificadas na execução do objeto. Nesse sentido são os Acórdão 1096/2014-TCU-Primeira Câmara, rel. Ministro JOSÉ MÚCIO MONTEIRO; 1797/2014-TCU-1ª Câmara, rel. Ministro-Substituto WEDER DE OLIVEIRA; 1931/2014-TCU-Plenário, rel. Ministro RAIMUNDO CARREIRO; 998/2015-TCU-2ª Câmara, rel. Ministro-Substituto ANDRÉ DE CARVALHO; 2163/2015-TCU-2ª Câmara, rel. Ministra ANA ARRAES; 5537/2015-TCU-1ª Câmara, rel. Ministro-Substituto WEDER DE OLIVEIRA; 8675/2015-TCU-2ª Câmara, rel. Ministra ANA ARRAES; 9775/2016-TCU-2ª Câmara, rel. Ministro-Substituto ANDRÉ DE CARVALHO; 8834/2017-TCU-1ª Câmara, rel. Ministro BENJAMIN ZYMLER; e 2241/2018-TCU-1ª Câmara, rel. Ministro BENJAMIN ZYMLER.
6.4.	Ocorre que, no caso concreto, o gestor descumpriu normativo legal que disciplina a política pública, qual seja, a Portaria GM/MS 204/2007, especificamente o art. 6º
, "Os recursos referentes a cada bloco de financiamento devem ser aplicados nas ações e serviços de saúde relacionados ao próprio bloco.". 
6.5.	A conduta dos agentes públicos responsáveis pela aplicação de recursos do SUS com desvio de objeto caracteriza descumprimento dos normativos que regem o sistema, bem como desrespeita o planejamento da política nacional de saúde, devendo ser apenada com a multa prevista no art. 58 da Lei 8.443/1992 (Acórdão 3390/2016-TCU-Primeira Câmara, rel. Ministro BRUNO DANTAS) .
6.6.	Com efeito, a Lei 8.080/1990 dispõe em seu art. 36 acerca do planejamento no âmbito da política nacional de saúde, in verbis:
	Art. 36. O processo de planejamento e orçamento do Sistema Único de Saúde (SUS) será ascendente, do nível local até o federal, ouvidos seus órgãos deliberativos, compatibilizando-se as necessidades da política de saúde com a disponibilidade de recursos em planos de saúde dos Municípios, dos Estados, do Distrito Federal e da União.
6.7.	A obediência ao planejamento da política pública revela-se essencial para sua plena eficácia em todos os níveis de jurisdição. No caso, ao aplicar recursos alusivos ao Fundo de Ações Estratégicas e Compensação (Faec/Oftalmologia) - presentes no Bloco de Média e Alta Complexidade - no Bloco de Atenção Básica, o ex-secretário comprometeu a priorização do atendimento à necessidade local, à época, de serviços oftalmológicos.
6.8.			No que concerne à questão da responsabilidade subjetiva com base na Lei 13.655/2018 (Lei de Introdução às Normas do Direito Brasileiro - LINDB) , importa mencionar que, na aplicação de sanções, o TCU deve considerar a natureza e a gravidade da infração, os danos que delas provieram para a Administração Pública, as circunstâncias agravantes ou atenuantes e os antecedentes do agente, nos termos do art. 22, § 2º (Acórdão 2463/2019-TCU-Primeira Câmara, rel. Ministro BRUNO DANTAS) . Para fins de aplicação de sanções pelo TCU, deve-se verificar a ocorrência de culpa grave ou dolo do administrador público (Acórdão 11762/2018-TCU-Segunda Câmara, rel. Ministro-Substituto MARCOS BEMQUERER) . 
6.9.			Para fins do exercício do poder sancionatório do TCU, erro grosseiro é o que decorreu de grave inobservância do dever de cuidado, isto é, que foi praticado com culpa grave (Acórdão 1689/2019-TCU-Plenário, rel. Ministro AUGUSTO NARDES, 2924/2018-TCU-Plenário, rel. Ministro JOSÉ MÚCIO MONTEIRO, e 2391/2018-TCU-Plenário, rel. Ministro BENJAMIN ZYMLER) . 
6.10.	In casu, conclui-se que a irregularidade cometida (desvio de objeto na aplicação de recursos do Faec/Oftalmologia) foi praticada pelo Sr. Adélio dos Santos de Sousa, no mínimo, com culpa grave (por negligência e/ou imprudência) , tendo ele assumido todos os riscos envolvidos na prática do ato administrativo, pois era de se esperar dele o pleno cumprimento do art. 6º da Portaria GM/MS 204/2007.
6.11.		Adotando-se, por analogia (equiparação entre aplicação de recursos do SUS e aqueles recebidos por força de convênio) o Acórdão 2681/2019-TCU-Primeira Câmara, rel. Ministro BENJAMIN ZYMLER) , tem-se que, para fins de responsabilização perante o TCU, pode ser tipificado como erro grosseiro o descumprimento de regra expressa em instrumento de convênio. Tal conduta revela nível de atenção aquém ao de uma pessoa com diligência abaixo do patamar médio, o que configura culpa grave, passível de multa. 
6.12.	Salienta-se, por oportuno, não haver nos presentes autos elementos hábeis a comprovar a ocorrência de circunstâncias práticas, ainda que de ordem estrutural, a limitar ou condicionar a ação das responsáveis ora recorrentes na consecução plena e imaculada da política pública materializada na aplicação de recursos do Fundo de Ações Estratégicas e Compensação (Faec) /Oftalmologia.
6.13.	No que tange aos requerimentos do apelante no sentido da formação de autos apartados, com fulcro no art. 285, § 1º, do Regimento Interno do TCU, e a audiência do MPTCU, com base no art. 280 da mesma norma; tem-se que esses se revelam infrutíferos. Senão, veja-se. Quanto ao primeiro pleito, tem-se que essa já foi decidida no âmbito do exame de admissibilidade do Ministro-Relator (peça 58) , conforme art. 278, § 1º, do Regimento Interno do TCU e art. 54 da Resolução-TCU 259/2014. Em relação ao segundo pedido, tem-se que a audiência do MPTCU é obrigatória no caso concreto, independentemente da volição da parte.
6.14.	Por fim, entende-se que o fundamento legal da multa aplicado mediante o decisum condenatório deve ser alterado, haja vista expressa previsão no art. 19, parágrafo único, da Lei 8.443/1992, transcrito abaixo:
Art. 19. Quando julgar as contas irregulares, havendo débito, o Tribunal condenará o responsável ao pagamento da dívida atualizada monetariamente, acrescida dos juros de mora devidos, podendo, ainda, aplicar-lhe a multa prevista no art. 57 desta Lei, sendo o instrumento da decisão considerado título executivo para fundamentar a respectiva ação de execução.
Parágrafo único. Não havendo débito, mas comprovada qualquer das ocorrências previstas nas alíneas a, b e c do inciso III, do art. 16, o Tribunal aplicará ao responsável a multa prevista no inciso I do art. 58, desta Lei. (Grifou-se) .
6.15.	Em face do exposto, propõe-se refutar a tese do recorrente.
	Análise:
7.	Ocorrência de boa-fé
7.1.	O recorrente aduz a tese de que teria agido de boa-fé e que isso estaria demonstrado nos autos, tendo apresentado, para tanto, as seguintes alegações (peça 49, p. 2-5) :
	a) durante a realização da auditoria do Denasus, teria reconhecido o desvio de objeto (peça 49 p. 2-3) ;
	b) teria apresentado suas justificativas, para fins de defesa, no âmbito do Relatório de Auditoria 29, do Denasus (peça 49, p. 3) ;
	c) a aplicação dos recursos do Componente Fundo de Ações Estratégicas e Compensação (Faec/Oftalmologia) nas ações e serviços de saúde do Bloco de Financiamento de Atenção Básica, apesar de configurarem desvio de objeto, revelariam o respeito à finalidade social dos recursos (peça 49, p. 3) ;
	d) a alteração pontual e unilateral da destinação dos recursos do Componente Fundo de Ações Estratégicas e Compensação (Faec/Oftalmologia) teria sido em virtude de percepção equivocada do recorrente no agir com o amparo da lei (peça 49, p. 3) ; e
	e) o grau de reprovabilidade de sua conduta ocasionadora do desvio de objeto - ausentes outras irregularidades, má-fé, e a malversação de recursos - seria suficiente para o reconhecimento da boa-fé (peça 49, p. 3-4) .
  	Análise:
7.2.		No que concerne à questão da boa-fé, a jurisprudência deste Tribunal sedimentou entendimento de que quando se trata de processos atinentes ao exercício do controle financeiro da Administração Pública, tais como o que ora se examina, a boa-fé não pode ser presumida, devendo ser demonstrada e comprovada a partir dos elementos que integram os autos. Tal interpretação decorre da compreensão de que, relativamente à fiscalização dos gastos públicos, privilegia-se a inversão do ônus da prova, pois cabe ao gestor comprovar a boa aplicação dos dinheiros e valores públicos sob sua responsabilidade.
7.3. 	Nesse contexto, e após exame de toda a documentação carreada aos autos, não há como se vislumbrar a boa-fé na conduta do responsável, já que não foram constatados atos ou fatos atenuantes os quais pudessem apontar para atitude zelosa e diligente do responsável na gestão da coisa pública. Com efeito, o recorrente não apresentou aos autos provas ou argumentos que elidam ou mesmo atenuem sua conduta alusiva a desvio de objeto.
7.4.	O fato de o responsável ora recorrente ter admitido desvio de objeto ao longo da auditoria do Denasus não configura boa-fé, porquanto essa não indica de maneira alguma atitude zelosa e diligente na gestão da coisa pública. A boa-fé não pode ser deduzida pela simples apresentação de alegações de defesa (Acórdão 3882/2014-TCU-Segunda Câmara, rel. Ministra ANA ARRAES) . O conhecimento de situação irregular por parte de responsável descaracteriza sua boa-fé (Acórdão 4466/2011-TCU-Segunda Câmara, rel. Ministro RAIMUNDO CARREIRO) . 
7.5.	Cabe ressaltar que desvio de objeto (descumprimento do art. 6º da Portaria GM/MS 204/2007) não se configura boa-fé na aplicação de recursos do SUS. No âmbito do TCU, é considerado de boa-fé o responsável que, embora tenha concorrido para o dano ao erário ou outra irregularidade, seguiu as normas pertinentes, os preceitos e os princípios do direito (Acórdão 13732/2019-TCU-Primeira Câmara, rel. Ministro WALTON ALENCAR RODRIGUES) . Nesse sentido, são os Acórdão 8987/2018-TCU-Primeira Câmara, rel. Ministro WALTON ALENCAR RODRIGUES; 1921/2011-TCU-2ª Câmara, rel. Ministro RAIMUNDO CARREIRO.
7.6.	Ademais, as justificativas apresentadas pelo responsável ora recorrente no âmbito da auditoria do Denasus - no sentido de culpar o Secretário Municipal de Saúde antecessor a ele, Sr. José Eufênios Araújo Lima (agido de maneira inadvertida e irrefletida) , informar que teria agido com erro decorrente de descuido (originado da apatia do gestor de saúde antecessor) , bem como afirmar que a secretaria de saúde não teria descurado atenção especializada aos usuários acometidos de doenças oftalmológicas - não vieram acompanhadas de documentos hábeis a comprová-las. A boa-fé não pode ser presumida ou acatada a partir de mera alegação, devendo ser demonstrada e comprovada a partir dos elementos que integram os autos, corroborada em contexto fático propício ao reconhecimento dessa condição em favor dos responsáveis (Acórdão 4667/2017-TCU-Primeira Câmara, rel. Ministro BRUNO DANTAS) . Nesse sentido, tem-se os Acórdão 1894/2018-TCU-Segunda Câmara, rel. Ministro AUGUSTO NARDES; 2399/2014-TCU-Plenário, rel. Ministro JOSÉ MÚCIO MONTEIRO; e 1157/2008-TCU-Plenário, rel. Ministro-Substituto AUGUSTO SHERMAN. 
7.7.		Nesse contexto, cabe ressaltar que a jurisprudência pacífica nesta Corte de Contas atribui ao responsável o dever de prestar contas da integralidade das verbas federais repassadas. Cabe ao gestor o ônus da prova da boa e regular aplicação desses recursos, por meio de documentação consistente.
7.8.	Tal entendimento encontra fundamento no art. 70, parágrafo único, da Constituição Federal, bem assim o art. 93 do Decreto-Lei 200/1967 c/c o art. 66 do Decreto 93.872/1986; e está consolidado nesta Corte de Contas, conforme se verifica nos Acórdão 1577/2014-TCU-Segunda Câmara, rel. Ministro-Substituto ANDRÉ DE CARVALHO; 6716/2015-TCU-1ª Câmara, rel. Ministro-Substituto AUGUSTO SHERMAN; 9254/2015-TCU-2ª Câmara, rel. Ministra ANA ARRAES; 9820/2015-TCU-2ª Câmara, rel. Ministro RAIMUNDO CARREIRO; 659/2016-TCU-2ª Câmara, rel. Ministro-Substituto MARCOS BEMQUERER; 1322/2019-TCU-2ª Câmara, rel. Ministra ANA ARRAES, e 2764/2019-TCU-2ª Câmara, rel. Ministra ANA ARRAES.
7.9.	Quanto à ausência de outras irregularidades, má-fé, e a malversação de recursos; tem-se que tais circunstâncias não se prestam a evidenciar a boa-fé do gestor. No âmbito do TCU, é considerado de boa-fé o responsável que, embora tenha concorrido para o dano ao erário ou outra irregularidade, seguiu as normas pertinentes, os preceitos e os princípios do direito. A análise da conduta, portanto, é feita sob o ponto de vista objetivo, sem que seja necessária a comprovação de má-fé (dolo) , mas apenas da ausência de boa-fé objetiva, para a responsabilização do agente (Acórdão 7396/2018-TCU-Segunda Câmara, rel. Ministro-Substituto AUGUSTO SHERMAN) . 
7.10.	Por fim, sobre a temática aqui tratada, tem-se que o art. 202, § 6º, do Regimento Interno do TCU estabelece que, não restando configurada de forma objetiva a boa-fé dos responsáveis, o Tribunal proferirá, desde logo, o julgamento definitivo de mérito pela irregularidade das contas. São nesse sentido os Acórdão 10995/2015-TCU-Segunda Câmara, rel. Ministro-Substituto MARCOS BEMQUERER; 7473/2015-TCU-1ª Câmara, rel. Ministro BENJAMIN ZYMLER; 9376/2015-TCU-2ª Câmara, rel. Ministro VITAL DO RÊGO; 8928/2015- TCU-2ª Câmara, rel. Ministro-Substituto MARCOS BEMQUERER; 1895/2014-TCU-2ª Câmara, rel. Ministra ANA ARRAES; 1455/2018-TCU-Plenário, rel. Ministro BENJAMIN ZYMLER; 14913/2018-TCU-1ª Câmara, rel. Ministro BENJAMIN ZYMLER; e 2741/2018-TCU-Plenário, rel. Ministro WALTON ALENCAR RODRIGUES.
7.11. 	Em face do exposto, propõe-se não acolher a tese apresentada pelo recorrente.
8.	Ausência de má-fé
8.1.	O recorrente argumenta que não teria agido de má-fé, além de que inexistiria malversação de recursos públicos (peça 49, p. 4) .
	Análise:
8.2.	Uma vez caracterizada a reprovabilidade da conduta, a avaliação de existência de má-fé não é requisito essencial à culpabilidade do recorrente. De outro modo, tal elemento anímico, subjetivo da conduta, deve ser considerado apenas como agravante, no sentido de majorar a dosimetria da pena.
8.3.	Nesse sentido, considerando ainda que a má-fé não pode ser presumida, devendo, portanto, ser demonstrada, reforça-se que sua existência sequer foi cogitada nos presentes autos.
8.4.	Assim, conclui-se que a alegação de ausência de má-fé do responsável não é capaz de afastar a cominação da multa, vez que não é pressuposto de sua aplicação. Ademais, tendo em vista que a manifestação de má-fé não foi expressamente considerada na dosimetria da pena, reputa-se irrelevante o argumento do recorrente.
8.5.	Rejeita-se, pois, a tese do apelante.
CONCLUSÃO
9.	Das análises anteriores, conclui-se, em sede preliminar, pelo sobrestamento do julgamento do processo até o trânsito em julgado do RE 636.886 ou ulterior deliberação do Tribunal a respeito do tema, haja vista que incidiu a prescrição punitiva com base no regime da Lei 9.873/1999 (especificamente em relação ao art. 1º, § 1º - prescrição intercorrente) . Caso não seja acolhida a preliminar ora suscitada, propõe-se, alternativamente, o conhecimento do recurso com negativa de provimento, considerando-se as seguintes conclusões:
	a) a conduta dos agentes públicos responsáveis pela aplicação de recursos do SUS com desvio de objeto caracteriza descumprimento dos normativos que regem o sistema, bem como desrespeita o planejamento da política nacional de saúde, devendo ser apenada com a multa prevista no art. 58 da Lei 8.443/1992; 
	b) a boa-fé não pode ser presumida ou acatada a partir de mera alegação, devendo ser demonstrada e comprovada a partir dos elementos que integram os autos, corroborada em contexto fático propício ao reconhecimento dessa condição em favor dos responsáveis, fato não observado nos presentes autos; e 
	c) no âmbito do controle externo, a existência de má-fé não é requisito essencial à culpabilidade do recorrente, bastando haver caracterizada a reprovabilidade da conduta, ressaltando-se que o argumento do recorrente não é capaz de afastar a cominação da multa com base no art. 58 da Lei 8.443/1992.
9.1.	Propõe-se, ainda, alterar o fundamento legal da multa do item 9.2 do decisum condenatório para art. 58, inciso I, mais apropriado para o julgamento de contas".
O Ministério Público opinou pela aplicação da jurisprudência deste Tribunal, com o conhecimento e desprovimento do recurso, bem como pela alteração do fundamento legal da multa.

não há.

Procurador Marinus Eduardo De Vries Marsico.

RECURSO DE RECONSIDERAÇÃO. FUNDO NACIONAL DE SAÚDE. REPASSES FUNDO A FUNDO. DESVIO DE OBJETO. CONTAS JULGADAS IRREGULARES. AUSÊNCIA DE DÉBITO. MULTA. CONHECIMENTO. PROVIMENTO PARCIAL. REDUÇÃO DA SANÇÃO.

TOMADA DE CONTAS ESPECIAL (TCE)

Secretaria de Recursos (Serur); Secretaria de Controle Externo de Tomada de Contas Especial (SecexTCE).

Tratam os autos de recurso de reconsideração interposto por Adélio dos Santos de Sousa contra o Acórdão 1045/2020-TCU-Plenário, por meio do qual este Tribunal julgou irregulares suas contas e aplicou-lhe sanção, no montante de R$ 20.000,00 em razão de desvio de objeto no emprego de recursos da saúde.
Verificou-se que, no exercício de 2010, o Município de Floresta do Araguaia, no Pará, recebeu recursos repassados pela União, para pagamento de procedimentos oftalmológicos (treino de orientação e mobilidade; atendimento/acompanhamento; e reabilitação visual) , que foram empregados em ações e serviços de saúde vinculados à atenção básica da saúde (despesas de custeio, serviços de terceiros e outros serviços e encargos) . 
Tendo recebido recursos federais para aplicar no bloco de atenção de média e alta complexidade ambulatorial e hospitalar, o gestor os aplicou no bloco de atenção básica, caracterizando o descumprimento das disposições da Portaria 204/2007 do Ministério da Saúde, que determina que recursos "devem ser aplicados nas ações e serviços de saúde relacionados ao próprio bloco".
Identificado o desvio de objeto, com o descumprimento da Portaria 204/2007 do Ministério da Saúde, e considerando-se que ao dar aos recursos destino diverso do programado, o gestor compromete, ao menos no nível de sua jurisdição, a eficácia do planejamento anterior, na medida em que não se realizam ações tidas como prioritárias, este Tribunal entendeu ser grave o suficiente a conduta para julgar-lhe as contas irregulares e aplicar-lhe multa. 
Irresignado, a responsável intenta recurso de reconsideração alegando, em síntese:
prescrição da pretensão punitiva, em face do que foi discutido no RE 636.886/AL;
utilização dos recursos na área de saúde da municipalidade, em ações compatíveis com os fins do SUS, o que, aliado à ausência de outras irregularidades, deveria ensejar a regularidade com ressalvas das contas;
teria agido de boa-fé, com a percepção equivocada de que agia com o amparo da lei, tendo reconhecido o desvio de objeto durante a auditoria do Denasus; 
A unidade técnica propõe o sobrestamento do feito, em razão do RE 636.886/AL, ou, alternativamente, o conhecimento e desprovimento do recurso, com alteração do fundamento legal da multa, no que foi acompanhada pelo Ministério Público.
Feito o breve resumo, passo a decidir.
Conheço do recurso, uma vez atendidos os requisitos atinentes à espécie.
Deixo de acolher a preliminar de sustação do processo em razão da discussão a respeito da prescrição. A matéria tratada no RE 636.886/AL, tema 899 da repercussão geral, cuidava da prescrição de título executivo fundado em decisão do TCU, não tendo sido exarada, pelo Supremo Tribunal Federal, decisão com repercussão geral acerca da prescrição da pretensão punitiva em processos de controle externo.
Não há, portanto, impedimento algum à continuidade deste processo, e tampouco razão para afastar a tese adotada na decisão recorrida, que aplicou a jurisprudência desta Corte, consolidada no Acórdão 1441/2016-TCU-Plenário, que definiu o prazo decenal para a prescrição da pretensão punitiva exercida pelo Tribunal de Contas.
Em razão das questões debatidas no RE 636.886/AL, o TCU iniciou, no TC Processo 000.006/2017-3, discussões atinentes à incidência da prescrição nos processos deste Tribunal. Até o julgamento de tal processo, em homenagem ao princípio do Colegiado, deve ser seguida a jurisprudência dominante nesta Casa.
Quanto ao mérito, verifico ser incontroverso o desvio de objeto, que foi reconhecido pelo gestor ainda por ocasião da realização de auditoria pelo Denasus. Não existem dúvidas a respeito da infração praticada, havendo divergência tão somente em relação à punibilidade e culpabilidade do agente, que sustenta não ter praticado ação grave a ponto de ensejar a irregularidade de suas contas.
O recorrente, em síntese, justificou sua conduta por acreditar estar agindo licitamente. Trata-se, portanto, de situação semelhante ao chamado "erro de proibição", uma vez que o agente tem plena ciência de sua conduta, mas acredita ter respaldo legal para assim agir.
Tratava-se, porém, de erro era facilmente evitável, sendo absolutamente razoável esperar do gestor, ex-Secretário de Saúde, que aplicasse os recursos de acordo com os blocos específicos a que se refere a Portaria 204/2007, razão pela qual não se pode concluir pela exclusão de sua culpabilidade.
Resta por verificar se a irregularidade praticada havia sido grave a ponto de justificar a sanção na dosimetria em que aplicada.
Não é simples a tarefa de aferir a gravidade de uma infração à norma. Seabra Fagundes, ao discorrer sobre o assunto, aponta a necessidade de considerar no caso de infringência à norma, "a importância que revista o defeito, o direito que afete, as consequências que motive, a situação ou posição dos interessados e enfim, quantas circunstâncias ocorram"[footnoteRef:2].  [2:  O Controle dos Atos Judiciais pelo Poder Judiciário.] 
Na falta de critério legal objetivo, é prudente buscar apoio na doutrina e considerar que a gravidade do vício deve ser apurada concretamente em face da repercussão sobre o interesse público. 
Se não há dúvidas quanto à ocorrência efetiva de infração à norma legal, uma vez que a conduta adequada, sob o prisma da legalidade, seria a aplicação dos recursos em procedimentos oftalmológicos, não se deve perder de vista que a repercussão da ilegalidade não foi expressiva.
Muito embora seja correta a assertiva de que a obediência ao planejamento da política pública, que determina a distribuição de recursos fundo a fundo, seja essencial para sua plena eficácia em todos os níveis da federação, verifico que eventual descumprimento da programação autorizada não implica, por si, irremediável prejuízo à eficácia do planejamento ou ao interesse público.
No caso, ao aplicar recursos alusivos ao Fundo de Ações Estratégicas e Compensação (Faec/Oftalmologia) - presentes no Bloco de Média e Alta Complexidade - no Bloco de Atenção Básica, o ex-Secretário colocou em risco o atendimento às necessidades locais de serviços oftalmológicos.
Trata-se, assim, de conduta potencialmente comprometedora do direito à saúde, mas não há evidências de que tenha havido prejuízo grave para a população.
Não é demais relembrar que a Lei 13.655/2018 alterou a Lei de Introdução às Normas do Direito Brasileiro - LINDB, para nela inserir, dentre outros, o art. 22, §2º, que impõe que, na aplicação de sanções, sejam consideradas a natureza e a gravidade da infração, os danos que delas provieram para a Administração Pública, as circunstâncias agravantes ou atenuantes e os antecedentes do agente.
Em se tratando de risco de dano, sem evidências concretas do prejuízo eventualmente causado à população, a multa fixada em R$ 20.000,00 revela-se excessiva.
Assim, divirjo em parte dos pareceres para dar provimento parcial ao recurso, reduzindo a sanção aplicada ao recorrente.  
Ante o exposto, voto por que o Tribunal adote o Acórdão que ora submeto à apreciação deste Colegiado.
TCU, Sala das Sessões, em 27 de outubro de 2021.
WALTON ALENCAR RODRIGUES 
Relator